【裁判字號】    99,重訴,7
【裁判日期】    990720
【裁判案由】    殺人
【裁判全文】
臺灣屏東地方法院刑事判決               99年度重訴字第7號
公  訴  人  臺灣屏東地方法院檢察署檢察官
被      告  乙○○
選任辯護人  李靜怡律師
上列被告因殺人案件，經檢察官提起公訴（99年度偵字第757 號
），本院判決如下：
    主  文
乙○○殺人，累犯，處有期徒刑拾壹年，褫奪公權伍年。
    事  實
一、乙○○於民國96年間，因違反毒品危害防制條例案件，經本
    院以96年度訴字第727 號判決處有期徒刑8 月、3 月，應執
    行有期徒刑10月確定，因竊盜案件，經本院以96年度易字第
    402 號判決處有期徒刑1 年1 月確定，經本院以96年度聲字
    第906 號裁定定應執行有期徒刑1 年10月確定，於97年10
    月24日因縮短刑期假釋出監付保護管束，至98年2 月6 日保
    護管束期滿，前開假釋未經撤銷，視為執行完畢，仍不知悔
    改。其因先前向鄰居周陳玉釵借錢未還，周陳玉釵多次向其
    母討債，故而心生不悅，乃於99年1 月23日下午6 時許，步
    行前往周陳玉釵位於屏東縣新園鄉新園村媽祖三巷65號之住
    處找周陳玉釵理論，其恐被在客廳之周陳玉釵之夫甲○○發
    現，乃繞到該屋後門處，見周陳玉釵背對著房門坐在其房間
    床舖上吃飯，即自該後門入內，經由廚房走進周陳玉釵之房
    間，開口要求周陳玉釵不要再找其母親討債，然周陳玉釵出
    言責罵，其因此極為不滿，明知人體頸部佈有動、靜脈血管
    ，為人體要害部位，任何外力之侵擊均可能導致死亡，倘手
    持鋒利之菜刀抵住他人頸部，極可能因該人反抗或其他原因
    而割傷該人頸部，造成該人頸部血管斷裂、大量出血，而發
    生死亡之結果，竟基於縱使致周陳玉釵死亡亦不違背其本意
    之不確定殺人犯意，隨即走至廚房，在流理臺處拿取菜刀1
    把返回周陳玉釵之房間，趁周陳玉釵背對伊未察覺之際，至
    周陳玉釵身後，以右手持上開菜刀抵住周陳玉釵之正面頸部
    ，因恐周陳玉釵呼救，同時以左手摀住周陳金釵嘴巴，周陳
    玉釵見狀欲掙脫，雙方拉扯間，其右手所持上開菜刀之刀鋒
    自左向右割傷周陳玉釵頸部，而割斷周陳玉釵之頸靜脈，周
    陳玉釵當場血流不止、倒臥床上，其見狀非但未設法對周陳
    玉釵施以救護，為免他人聽聞周陳玉釵之聲音，更以枕頭覆
    蓋在周陳玉釵臉上，俟周陳玉釵身體不動後，其即將上開菜
    刀持至廚房流理臺處，以水將該菜刀上之血跡沖洗乾淨後，
    棄置在洗碗槽內，隨後循原路徑離開周陳玉釵住處，步行回
    到其位於屏東縣新園鄉新園村媽祖三巷53之11號之住處，再
    騎乘機車至東港夜市閒晃。嗣於同日晚上7 時許，甲○○至
    上開房間時，發現周陳玉釵躺在床上，臉部被枕頭覆蓋，床
    上滿佈血跡，拿開枕頭後，發現周陳玉釵頸部大量出血，旋
    即將周陳玉釵送往安泰醫療社團法人安泰醫院急救，並報警
    處理；警方獲報前往現場處理、蒐證後，懷疑乙○○涉案，
    嗣於同日晚上9 時30分許，乙○○回到其上開住處附近之巨
    蛋超商時，為警查獲，警方並於99年1 月24日凌晨1 時35分
    許，徵得其同意，至其上開住處進行搜索，而在其房間前查
    扣其行兇時所戴之沾到周陳玉釵血跡之帽子1 頂，於同日凌
    晨3 時許，其方坦承犯案，警方即依其供述，至周陳玉釵上
    開住處查扣上開菜刀1 把，並將乙○○行兇時所穿著之外套
    、上衣、褲子各1 件及拖鞋1 雙等物扣案，而查知上情。而
    周陳玉釵於99年1 月23日晚上10時3 分許，經轉往長庚醫療
    財團法人高雄長庚紀念醫院急救後，因其頸靜脈遭乙○○割
    斷，造成大出血，導致低容積性休克，仍於99年1 月24日下
    午1 時27分許，因傷重不治死亡。
二、案經屏東縣政府警察局東港分局報告臺灣屏東地方法院檢察
    署檢察官偵查起訴。
    理  由
壹、證據能力部分
一、按鑑定人由審判長、受命法官或檢察官就下列之人選任1 人
    或數人充之：1.就鑑定事項有特別知識經驗者。2.經政府機
    關委任有鑑定職務者；鑑定之經過及其結果，應命鑑定人以
    言詞或書面報告；法院或檢察官得囑託醫院、學校或其他相
    當之機關、團體為鑑定，或審查他人之鑑定，並準用第203
    條至第206 條之1 規定，刑事訴訟法第198 條、第206 條第
    1 項、第208 條第1 項分別定有明文。卷附法務部法醫研究
    所99年4 月1 日法醫理字第0990000613號函所附法醫研究所
    （99）醫剖字第0991100240號解剖報告書及（99）醫鑑字第
    0991100355號鑑定報告書，係檢察官委請鑑定，依據上開規
    定，為刑事訴訟法第159 條第1 項規定之例外情形，均具有
    證據能力。
二、又按被告以外之人於審判外之陳述，雖不符刑事訴訟法第
    159 條之1 至第159 條之4 之規定，而經當事人於審判程序
    同意作為證據，法院審酌該言詞陳述或書面陳述作成時之情
    況，認為適當者，亦得為證據，同法第159 條之5 第1 項有
    明文規定。茲查，本判決所引用之傳聞證據，除原已符同法
    第159 條之1 至第159 條之4 規定及法律另有規定等傳聞法
    則例外規定，而得作為證據外，其餘卷證資料，業經當事人
    於本院準備程序時，表示對本判決傳聞證據部分，均同意作
    為證據。本院斟酌上開證據並無違法取得之情事，亦無證明
    力明顯過低之情形，認為作為本件被告認定犯罪有無之證據
    亦屬適當，是均得採為本件論斷之證據。
貳、實體部分
一、上開犯罪事實，業據被告乙○○於本院準備程序及審理時坦
    承不諱，而被害人周陳玉釵係遭銳器割斷頸靜脈，造成大出
    血，導致低容積性休克死亡一節，亦經檢察官督同法醫師相
    驗、解剖屍體屬實，並製有相驗屍體證明書、相驗報告書、
    檢驗報告書、相驗筆錄各1 份及相驗照片附卷可稽（見相驗
    卷第117 、118 、31至37頁、偵卷第18頁），並有法務部法
    醫研究所99年4 月1 日法醫理字第0990000613號函所附法醫
    研究所（99）醫剖字第0991100240號解剖報告書及（99）醫
    鑑字第0991100355號鑑定報告書、安泰醫院病歷資料、長庚
    醫療財團法人高雄長庚紀念醫院病歷資料及診斷證明書、屏
    東縣政府警察局鑑識科刑案現場勘察報告卷宗（內含現場勘
    查報告、現場證物鑑驗清單、刑案現場照片、法醫解剖紀錄
    圖、現場證物交接清單、勘查採證同意書、採驗紀錄表、刑
    事警察局鑑定書）、屏東縣政府警察局東港分局搜索扣押筆
    錄、扣押物品目錄表、偵查報告書、偵查暨職務報告書、案
    發現場平面圖各1 份、案發現場及採證相片等存卷可證（見
    相驗卷第79至105 頁、偵卷第86至108 頁、警卷第2 、26至
    29、31-1至32、34、60至73、相驗卷第27至30、88至90頁、
    偵卷第20、22 至29 、53至53-1、63至72、93至102 頁），
    復有被告行兇所用之菜刀1 把、行兇時穿戴之帽子1 頂、上
    衣、外套、褲子各1 件、拖鞋1 雙等物扣案可佐，足見被告
    所為其於上開時地，以菜刀割傷被害人頸部右側，致被害人
    死亡之任意性自白與事實相符，堪可採信。又查本件被告持
    上開菜刀割傷被害人造成之傷勢係位於被害人正面頸部，傷
    口左側深、右側淺，且於右側尾端有擦挫痕，刀徑係左側進
    入身體，右側離開身體，該傷口接近水平，起始點位於被害
    人頸部正中央略偏左處，終點位於頸部右側，長約9 公分等
    情，有上開法務部法醫研究所鑑定報告書之記載及被害人頸
    部傷口相片1 張附卷可憑（見相驗卷第103 、104 頁、偵卷
    第72頁背面），參以被告供稱其當時係以右手持刀（見偵卷
    第7 頁、本院卷第49頁背面），於警詢復稱：其行兇時，被
    害人坐在床緣（見警卷第4 頁背面、第12頁）、於偵訊時供
    稱：其進去被害人房間時，被害人背對著房門在吃飯等語（
    見偵卷第7 頁），則依前述被告所持菜刀係自左向右水平割
    傷被害人頸部、被害人傷口型態、位置及被告係右手持刀等
    節，加以被告自稱其右手手背遭被害人抓傷乙節，業經檢察
    官當庭拍照存證（見偵卷第8 、11頁），因認本件被告行兇
    之過程應係被告至上開廚房流理臺處取得上開菜刀後，趁背
    對房門坐在床上吃飯之被害人未發現而毫無防備之際，至被
    害人身後，以右手持上開菜刀自被害人身後抵住被害人正面
    頸部，被害人欲掙脫，而以手用力抓被告手部，致被告右手
    背受有前開抓傷，雙方拉扯間，被告所持菜刀割到被害人頸
    部，致被害人頸靜脈被割斷而大量出血死亡，甚為明確；是
    被告於偵訊及本院99年5 月19日訊問時就其行兇過程為相異
    之陳述，顯非實情，委無可採，附此敘明。
二、又按刑法上殺人罪，以加害人於行為之初有無戕害他人生命
    之故意為斷，至殺人犯意之存否，固係隱藏行為人內部主觀
    之意思，惟可審酌事發當時情狀，觀其行為動機，視其下手
    情形、用力輕重、下手部位之手段，佐以其所執兇器、與被
    害人之關係暨行為後之情狀等予以綜合觀察論斷；又按殺人
    與傷害致死之區別，應以有無殺意為斷，即在加害人下手加
    害時有無死亡之預見，而被害人受傷處所是否致命部位，及
    傷痕之多寡，輕重如何，亦可供認定有無殺意之參考（參見
    最高法院18年上字第1309號、20年上字第718 號判例意旨）
    。查本件被告行兇所用之菜刀1 把，全長約27公分、刀刃長
    約17公分乙節，有相片附卷可稽（見警卷第71頁），而被告
    所持菜刀割到被害人頸部所造成之傷口為9 1.5 公分，起
    始處之深度達1.5 公分乙節，有前開法務部法醫研究所鑑定
    報告書在卷可查，足見該菜刀之刀鋒極為鋒利；又人體頸部
    佈有動、靜脈血管，為人體要害部位，任何外力之侵擊均可
    能導致死亡，以鋒利之菜刀割傷人體頸部要害，足以造成頸
    部血管斷裂大量出血而奪人生命，此乃一般常識，被告於行
    為時係智慮健全之成年人，對此應知之甚明，且應可預見其
    以如此鋒利之菜刀抵住被害人頸部，極有可能因被害人反抗
    或其他原因割傷被害人之頸部，使被害人頸部血管斷裂、大
    量出血，致發生死亡之結果，其卻猶持上開菜刀抵住被害人
    頸部，最後果因割斷被害人頸靜脈致被害人死亡，佐以其目
    睹被害人頸部被其割傷而血流不止後，竟未設法救護，更以
    枕頭覆蓋被害人臉部，以免他人聽聞被害人哀嚎或呼救聲，
    隨後逕自離去，堪認其犯案時，主觀上確有縱使致被害人死
    亡亦不違背其本意之不確定犯意，且被害人之死亡結果與被
    告持上開菜刀割傷被害人頸部之行為間，確具有相當因果關
    係。綜上所述，被告前開殺人犯行事證明確，應依法論科。
三、核被告所為，係犯刑法第271 條第1 項之殺人罪。又查被告
    前有如事實欄所示之科刑及執行情形，有臺灣屏東地方法院
    檢察署刑案資料查註紀錄表、臺灣高等法院被告前案紀錄表
    各1 份附卷足憑，其於刑之執行完畢後5 年內，故意再犯本
    件有期徒刑以上之罪，為累犯，應依刑法第47條第1 項加重
    其刑。爰審酌被告僅因財務糾紛，與被害人發生口角，在與
    被害人並無重大仇恨嫌隙之情況下，竟萌生殺意，持菜刀砍
    殺被害人，且於被害人頸部大量出血，有生命危險之情況下
    ，非但未把握時間設法救護被害人，反而以枕頭覆蓋被害人
    臉部，阻絕被害人獲得他人救助之機會，之後更從容地清洗
    犯案兇器、步行返家，又到東港夜市閒晃，有其供述可稽（
    見偵卷第18、155 頁、本院卷第49頁背面、第50頁），堪認
    其對於人命全然不知珍惜，參以其在檢察官99年1 月29日、
    99 年5月14日訊問及本案起訴移審而接受本院訊問時，竟翻
    異前詞，狡辯稱：當時係被害人動手搶伊手中所持菜刀，伊
    係恐菜刀傷及被害人，方用力將菜刀抽出，不知為何菜刀就
    劃到被害人頸部云云（見偵卷第18、153 、154 頁、本院卷
    第49頁背面），難認其已有悔意，其所為致使被害人傷重不
    治死亡，造成被害人家屬內心難以撫平之傷痛，且嚴重危害
    社會治安，具有極高之潛在危險性，惡性重大，本不宜輕縱
    ，暨考量其為警查獲後尚知坦承犯行，之後雖一度以前開辯
    詞試圖卸免殺人罪責，然其在本院準備程序及審理時已坦認
    犯罪，且其係臨時起意，並非預謀犯案，又僅砍殺被害人1
    刀，犯罪手段尚非極為兇殘，及其素行、品行、智識程度及
    生活狀況等一切情狀，量處如主文所示之刑，並依被告犯罪
    性質屬嚴重暴力犯罪，造成人心惶惶，破壞社會治安，有褫
    奪公權之必要，併依刑法第37條第2 項之規定，宣告褫奪公
    權5 年。至於扣案之菜刀1 把，雖係被告犯罪所用，然既係
    在被害人住處廚房流理台取得，應非被告所有之物，依法自
    不得宣告沒收；另警方查扣之被告犯案時所穿著之外套、上
    衣、褲子、帽子、拖鞋等物，係被告隨身穿著之衣物，尚難
    認係實施本案犯罪時所特為使用之物品，亦不予宣告沒收，
    附此敘明。
據上論斷，應依刑事訴訟法第299 條第1 項前段，刑法第271 條
第1 項、第47條第1項、第37條第2 項，判決如主文。
本案經檢察官任亭到庭執行職務。
中    華    民    國    99    年    7     月    20    日
                  刑事第五庭   審判長法  官  石家禎
                                     法  官  程士傑
                                     法  官  陳秀慧
以上正本證明與原本無異。
如不服本判決應於收受判決後10日內向本院提出上訴書狀，並應
敘述具體理由；其未敘述上訴理由者，應於上訴期間屆滿後20日
內向本院補提理由書（均須按他造當事人之人數附繕本）「切勿
逕送上級法院」。
中    華    民    國    99    年    7     月    20    日
                                書記官  史安琪
附錄論罪科刑法條：
刑法第271條第1項
殺人者，處死刑、無期徒刑或10年以上有期徒刑。

司法院資訊處製作；財團法人民間司法改革基金會備份。
